臺灣高等法院高雄分院刑事判決　　　　 96年度上易字第146號
上　訴　人　臺灣屏東地方法院檢察署檢察官
被　　　告　丁○○
被　　　告　甲○○
上列上訴人因被告等詐欺案件，不服臺灣屏東地方法院95年度易
字第393 號中華民國95年12月12日第一審判決（起訴案號：臺灣
屏東地方法院檢察署95年度偵字第3581號），提起上訴，本院判
決如下：
    主  文
上訴駁回。
    理  由
一、公訴意旨略以: 被告丁○○與甲○○均為吉好康生物科技股
    份有限公司（以下簡稱吉好康公司）所製造之食品的經銷商
    （丁○○為甲○○之上線），2 人共同意圖為甲○○不法之
    所有，並基於共同犯意，明知吉好康公司製造之健寶、福寶
    、佑寶、康寶、好寶、壯寶為食品而已，對紅斑性狼瘡並無
    醫療效果，2 人在得知乙○○患有紅斑性狼瘡後，於民國94
    年6 月間某日，經由乙○○之伯父陳正三之介紹，至屏東縣
    里港鄉○○村○○路48-3號乙○○家中，向乙○○及乙○○
    母親丙○○騙稱：「吉好康公司的產品對紅斑性狼瘡具有治
    療效果，可抑制病情，且無副作用」云云, 丙○○聽後求治
    心切，誤信為真而受騙，因而向甲○○購買吉好康公司製造
    之健寶、福寶、佑寶、康寶、好寶、壯寶各1 瓶，共新台幣
    （下同）19,050元，供乙○○服用。但乙○○服用數日後，
    對其病情並無幫助，反而感覺身體不適，丙○○始知受騙。
    認係觸犯刑法第339 條第1 項詐欺取財罪嫌。
二、公訴人認被告丁○○、甲○○觸犯刑法第339 條第1 項詐欺
    取財罪，依以：(一)告訴人陳逸軒、丙○○之指證及陳逸軒之
    高雄醫學大學附設中和紀念醫院診斷證明書4 紙；(二)證人陳
    正三於偵查中之供證；(三)扣案之健康食品健寶、福寶、佑寶
    、康寶、好寶、壯寶各1 瓶及產品功效表1 紙；(四)證人郭弘
    典偵查中之供證；(五)行政院衛生署95年5 月30日衛署食字第
    0950022113號函1 份等，為其論據。訊之被告丁○○、甲○○固不否認係吉好康公司之經銷商，並有至丙○○家中推廣
    上開健康食品，然否認詐欺犯行，均辯稱：當時僅提及產品
    可提高免疫力，並未言及對紅斑性狼瘡具有療效，告訴人陳
    逸軒事後之腹膜炎亦與服用扣案健康食品無關，本件純係健
    康食品買賣之糾紛，事後亦全額退款予告訴人，並無詐欺犯
    意及施用詐術之行為等語。
三、按犯罪事實應依證據認定之，無證據不得認定犯罪事實；又
    不能證明被告犯罪者，應諭知無罪之判決；刑事訴訟法第15
    4 條第2 項、第301 條第1 項分別定有明文。又按刑事訴訟
    法上所謂認定犯罪事實之證據，係指足以認定被告確有犯罪
    行為之積極證據而言，如未能發現相當證據或證據不足以證
    明，自不能以推測或擬制之方法，以為裁判基礎，最高法院
    29年上字第3105號及40年台上字第86號分別著有判例可資參
    照。而認定不利於被告之事實，須依積極證據，茍積極證據
    不足為不利被告之認定時，即應為有利於被告之認定，更不
    必有何有利之證據；又認定犯罪事實所憑之證據，雖不以直
    接證據為限，間接證據亦包括在內，然而無論直接證據或間
    接證據，其為訴訟上之證明，須於通常一般之人均不致有所
    懷疑，而得確信其為真實之程度者，始得據為有罪之認定，
    倘其證明尚未達到此一程度，而有合理之懷疑存在而無從使
    事實審法院得有罪之確信時，即應由法院為諭知被告無罪之
    判決，最高法院亦分別著有30年上字第816 號及76年台上字
    第4986號判例足參。按刑法第339 條第1 項之詐欺罪，係以
    行為人自始具有為自己或第三人不法所有之意圖為要件，此
    既為犯罪成立之前提，自須根據積極證據加以判斷，苟不能
    積極證明被告自始具有犯罪故意，即不能令其負擔詐欺刑責
    。
四、經查：
  (一)被告丁○○、甲○○確有同至告訴人丙○○家中推銷扣案之
    健康食品，並提及該產品對紅斑性狼瘡具有抑制性之療效，
    丙○○為使其子陳逸軒紅斑性狼瘡之病情能夠好轉，即訂購
    19,050元之產品，供陳逸軒服用等情，迭據告訴人丙○○於
    偵查、原審審理中指證綦詳，核與證人陳正三於檢察官偵訊
    、原審審理中供證之情詞相符，並有產品功效表1 紙附卷可
    證。被告丁○○、甲○○雖均否認有宣稱產品對紅斑性狼瘡
    具有療效云云，然由卷附被告甲○○坦承係其提供之產品功
    效表上確實載明：其等所推銷之「康和樂和」組裝產品對紅
    斑性狼瘡具有功效（見95年度他字第1241號偵查卷第10頁）
    ，及告訴人丙○○聽聞後即予以購買之情觀之，足徵被告丁○○、甲○○確曾強調上開健康食品對紅斑性狼瘡具有療效
    ，有益告訴人丙○○之子陳逸軒身體健康無訛，被告丁○○
    、甲○○人上開所辯並不足採。
　(二)茲應審究者，係被告丁○○、甲○○強調吉好康公司生產之
　  健康食品對紅斑性狼瘡具有療效，丙○○愛子心切，付錢19
    ,050 元 購買該公司之健康食品（健寶、福寶、佑寶、康寶
    、好寶、壯寶各1 瓶），主觀上究有無詐欺之不法所有意圖
    ，客觀上有無施用詐術之行為。
  (1)上開產品功效表係吉好康公司提供予經銷商，作為宣傳推廣
    該公司所生產之健康食品，已據被告甲○○自承在卷，而產
    品功效表上確實載明該公司所生產之「康和樂和」組裝產品
    對紅斑性狼瘡具有功效，已如上述，被告丁○○、甲○○既
    為吉好康公司之經銷商，信任該產品功效表之記載，以之作
    為向消費者推廣該公司所生產之健康食品，乃現今健康食品
    經銷推廣之常情，尚難責令經銷者有確實審核鑑定所推廣之
    產品是否具功效表上所載療效之義務。且被告甲○○確係當
    場以電話詢問，依吉好康公司人員之指示，調配紅斑性狼瘡
    患者服用之產品種類及劑量，亦據其供承明白，並經證人陳
    正三於原審法院審理中供證屬實（見原審卷第48頁），苟其
    確實知悉產品並無療效，何須多此一舉。再證人即告訴人丙○○於原審法院審理中亦具結證稱：「被告丁○○、甲○○
    向我推廣（銷）時明白表示係健康食品而非藥品」等語（見
    原審卷第47頁），是被告丁○○、甲○○於推銷上開健康食
    品時，既明白表示所銷售者為健康食品，並依據商品製造廠
    商所提供之產品功效表之記載來作推廣銷售，尚難認係施用
    詐術。
  (2)告訴人陳逸軒、丙○○係於94年6 月間即已購買取得上開健
    康食品，並約定94年7 月10日再行付款，為雙方所不爭執，
    而當時確有先試吃產品，視效果如何再行付款之意思，亦據
    證人陳正三於原審法院審理中供證明確（見原審卷第48頁背
    面、第49頁）。又告訴人陳逸軒、丙○○事後爭執服用健康
    食品導致陳逸軒腹膜炎，被告丁○○、甲○○亦已全額退費
    （此為告訴人所是認），苟被告丁○○、甲○○主觀上有詐
    欺之犯意，豈有讓告訴人先行試用產品再付款，且於發生糾
    紛後即全額退費之理。足徵被告丁○○、甲○○主觀上並無
    詐欺之不法意圖。
  (3)告訴人所以提起詐欺取財之告訴，主要係認為告訴人陳逸軒
    之腹膜炎及病情加重，與其服用上開健康食品有關，認為被
    告丁○○、甲○○所言不實，有受到詐騙之情形，已據證人
    即告訴人丙○○於原審法院審理中證述綦詳。然證人即告訴
    人陳逸軒之主治醫師郭弘典於檢察事務官詢問時證稱：「陳
    逸軒之腹膜炎感染源是結核菌，因為長期服用類固醇，所以
    會導至抵抗力降低，較一般人容易感染，如何感染不清楚，
    有可能是告訴人自行在家操作機器洗腎時，操作不當而污染
    ，也可能是體內潛伏的結核菌所造成的，但真正原因無法確
    定，我亦無法確定與服用扣案之健康食品有直接關係」等語
    （見95年度他字第1241號卷偵查卷第43、44頁），足徵告訴
    人之指訴顯係臆測，不能據此認定被告丁○○、甲○○有誇
    大療效之施用詐術行為。
  (4)扣案之健康食品依其標示成分研判均屬食品而非藥品，並無
    醫療效能，固據行政院衛生署函覆明白，有該署95年5 月30
    日衛署食字第0950022113號函在卷可憑。惟紅斑性狼瘡係一
    種慢性自體免疫系統失調而造成之風濕疾病，有其病因網頁
    資料附卷可稽（見95年度他字第1241號卷偵查卷第57頁），
    而扣案之健康食品具有冬蟲夏草成分，會調節免疫系統，有
    可能壓制，也可能活化免疫系統等情，亦據證人郭弘典供證
    在卷（見95年度他字第1241號卷偵查卷第44頁），是扣案之
    健康食品對紅斑性狼瘡並非全然無助益可言。況被告丁○○
    、甲○○係依吉好康公司之產品功效表記載作宣傳推廣，並
    非自行誇大其療效，已如上述，亦難僅據此即推認被告丁○○、甲○○自始有施詐之犯意及行為。
五、原審以不能證明被告丁○○、甲○○犯罪，而為被告丁○○
    、甲○○均無罪之諭知，經核尚無不合。檢察官上訴意旨略
    以「依食品衛生管理法第19條第1 項、第2 項規定『對於食
    品、食品添加物或食品用洗潔劑所為之標示、宣傳或廣告，
    不得有不實、跨張或易生誤解之情形』、『食品不得為醫療
    效能之標示、宣傳或廣告』，任何販賣食品的人，不能作不
    實的宣傳或廣告，更不能宣稱其所販賣食品具有某種醫療效
    能。標榜健康食品之販賣者，既『治不好病，也吃不死人』
    卻以有某種醫療效能來吸引民眾購買，對其所販賣之食品內
    容不實之傳達，欺騙求治心切的告訴人買下這些食品，當然
    是對告訴人施用詐術，藉販售這些食品而獲得利益。」等語
    指摘原判決不當，求為有罪之判決，經查，違反上揭食品衛
    生管理法第19條第1 項、第2 項之禁制規定，與詐欺取財間
    ，並非畫上等號，標榜健康食品之販賣者未必應受刑法詐欺
    罪之規範。按檢察官應善盡實質舉證責任，說服法院形成心
    證，若無法舉證說服法院形成有罪心證，即應依無罪推定原
    則，作有利被告之認定（最高法院92年台上字第128 號判例
    ）。參酌最高法院91年度台上字第5846號判決意旨：「法院
    固得依職權調查證據，但並無蒐集證據之義務。蒐集證據乃
    檢察官或自訴人之職責，事實審法院應以調查證據為其主要
    職責，其調查之範圍，亦以審判中所存在之一切證據為限，
    案內不存在之證據，即不得責令法院為發現真實，應依職權
    從各方面蒐集證據。」之意旨，認本件公訴人並未提出證據
    證明被告等施用何種不法之伎倆，使人陷於錯誤，而為財物
    之交付，被告因而獲得若干不法所得。本件上訴為無理由，
    應予駁回。
據上論斷，應依刑事訴訟法第368條，判決如主文。
本案經檢察官邱榮藏到庭執行職務。
中　　華　　民　　國　　96　　年　　4 　　月 　　3　　日
                  刑事第二庭  審判長法  官  林正雄
                                    法  官  黃壽燕
                                    法  官  陳啟造
以上正本證明與原本無異。
不得上訴。
中　　華　　民　　國　　96　　年　　4 　　月　　3 　　日
                                    書記官  彭筱瑗
